【裁判字號】    90,台上,7224
【裁判日期】    901129
【裁判案由】    妨害公務
【裁判全文】
最高法院刑事判決                                九十年度台上字第七二二四號
    上  訴  人  甲○○
    選任辯護人  林復華律師
                吳文豊律師
右上訴人因妨害公務案件，不服台灣高等法院高雄分院中華民國八十八年十月七日第
二審判決（八十八年度上易字第一五六五號，起訴案號：台灣高雄地方法院檢察署八
十八年度偵字第一○四三二號），提起上訴，本院判決如左：
    主  文
原判決撤銷，發回台灣高等法院高雄分院。
    理  由
本件原判決認定上訴人甲○○明知「柴油」係經中央主管機關經濟部指定之能源產品
，未經許可不得經營銷售業務，竟意圖營利，未經許可而自民國八十八年四月十四日
起，在高雄市前鎮區明正東巷二之八號旁之空地前私設加油站，以每公升新台幣（下
同）七元六角之價格，向綽號「阿昆」者購買柴油，再以每公升八元之價格銷售與不
特定之貨車司機，嗣於八十八年四月十五日下午四時三十分許，在上開處所為何永川
駕駛之大貨車加油時，為警查獲，並扣得柴油一萬五千公升及加油機一台、加油槍一
支、儲油槽一組等物。警方於查獲後將前開扣得之柴油等物品委託上訴人代為保管，
詎上訴人竟利用受託保管之機會，自八十八年四月二十日起，在高雄市○鎮區○○路
東巷貨櫃屋內私設加油設備，並抽取前述為警查獲後交由其代為保管之部分柴油，以
每公升八元二角之價格銷售與不特定之貨車司機，嗣於八十八年五月十日下午七時十
分許，在上址為黃文平所駕駛之曳引車加油時，為警查獲，並扣得柴油三千公升等物
。又接續上開犯意於八十八年七月八日，在高雄市前鎮區明正東巷二－八號貨櫃屋私
設加油設備，並抽取前述為警查獲後交由其代為保管之柴油，以每公升八元五角之價
格銷售與不特定之貨車司機，嗣於同日十五時二十五分許，為警查獲，扣得柴油三千
一百公升等物。因而撤銷第一審判決，改判依牽連犯論處上訴人隱匿公務員委託第三
人掌管之物品罪刑，固非無見。
惟查：(一)、刑法總則於其他法令有刑罰之規定者亦適用之，為刑法第十一條前段所明
定。又供犯罪所用之物，除有特別規定者外，依同法第三十八條第一項第二款、第三
項規定，以屬於犯人者為限，始得予沒收。原判決事實欄記載：上訴人於八十八年四
月十五日，為警查扣得一萬五千公升柴油，上訴人復又先後自八十八年四月二十日、
八十八年七月八日起，分別抽取為警查扣交上訴人保管之一萬五千公升柴油之部分，
將之銷售與不詳姓名之司機等情。苟原判決所認定之上情係屬事實，則前開為警所查
扣之柴油是否為違禁物？若前開為警所查扣之柴油非屬違禁物，則上訴人已銷售與不
詳姓名司機之柴油是否仍屬上訴人所有？苟該銷售與不詳姓名司機之柴油已非屬上訴
人所有，何以就該部分得併予宣告沒收？原判決未說明基於何項調查及有何證據，堪
認上訴人已銷售與不詳姓名司機之柴油仍屬上訴人所有，遽將為警查扣交上訴人保管
之一萬五千公升柴油均諭知沒收，尚有未洽。(二)、法院對有罪之被告科刑，應符合罪
刑相當之原則，使罰當其罪，以契合人民之法律感情。此所以刑法第五十七條明定科
刑時應審酌一切情狀，尤應注意該條所列各款事項，以為科刑輕重之標準。此項原則
於刑事訴訟法第三百七十條所定不利益變更禁止情形，自亦有其適用。又接續犯，係
指行為人以單一之犯意，單一之行為，接續侵害一個法益，在未完成犯罪前，其各個
舉動不過為犯罪行為之一部分，無先後次序可分，非可獨立成罪，為單純一罪；而連
續犯則係基於概括之犯意，反覆實施數個構成要件相同之行為，侵害數個同一罪名之
法益，其實施之數行為間，有先後次序可分，均可獨立成罪，惟因法律之擬制，視為
一罪，為裁判上一罪。故第二審所適用之法條與第一審相同，第一審法院判決認定被
告所犯係屬連續犯並依法加重其刑，而由被告上訴或為被告之利益上訴，第二審法院
論斷說明被告所為係屬接續犯者，此時第二審法院所認定者為單純一罪之接續犯並無
加重其刑之規定，是否已較第一審認係獨立數罪之連續犯並經加重其刑者為輕？則除
非第一審法院判決量刑顯然失輕，第二審判決如仍維持原宣告刑而未說明理由，即有
可議。原判決與第一審判決均認上訴人係牽連犯刑法第一百三十八條之隱匿公務員委
託第三人掌管之物品罪，原判決撤銷第一審判決並說明上訴人前開所犯係單純一罪之
接續犯，第一審認係獨立數罪之連續犯並予加重其刑，尚有未洽等情。雖原判決所認
定之犯罪事實與第一審不盡相同，然原判決未說明第一審判決是否有量刑失輕情事，
而仍對上訴人科處與第一審判決相同之刑，亦有可議。上訴意旨指摘原判決不當，尚
非全無理由，應認有撤銷發回更審之原因。
據上論結，應依刑事訴訟法第三百九十七條、第四百零一條，判決如主文。
中      華      民      國     九十     年     十一     月    二十九    日
                              最高法院刑事第四庭
                                  審判長法官  董  明  霈
                                        法官  丁  錦  清
                                        法官  林  茂  雄
                                        法官  王  居  財
                                        法官  張  祺  祥
      右正本證明與原本無異
                                              書  記  官
中      華      民      國     九十     年     十二     月      六      日


司法院資訊處製作；財團法人民間司法改革基金會備份。
